臺北高等行政法院判決
                                      110年度訴字第236號
                                   110年12月30日辯論終結
原      告  鄭石陽                                      
被      告  桃園市政府                           
代  表  人  鄭文燦（市長）                             

訴訟代理人  林國棟              
上列當事人間公寓大廈管理條例事件，原告不服內政部中華民國
110年1月26日台內訴字第1100420046號訴願決定，提起行政訴訟
，本院判決如下： 
    主  文
訴願決定及原處分均撤銷。
訴訟費用由被告負擔。
    事實及理由
一、事實概要：
    原告於民國100年8月2日申經內政部核給公寓大廈管理服務
    人員之事務管理人員認可證（證號40GA-049889、效期自100
    年8月2日至105年8月1日，下稱原認可證），為從事公寓大
    廈管理維護業務之管理服務人員，被告因民眾檢舉原告有認
    可證逾期等情事，於109年7、8月間前往位於桃園市○○區○○
    路000巷00弄0號之瑞士村住戶管理委員會（下稱瑞士村管委
    會）調查時，原告並受聘僱擔任該處之公寓大廈管理服務人
    員（社區總幹事）而執行公寓大廈管理維護服務業務。其間
    被告以109年8月17日桃建寓字第1090058541號函請瑞士村管
    委會改善，亦獲回復表明原告已參加公寓大廈管理服務人員
    類（事務管理人員）回訓講習班（109年8月18、19日）且申
    請換證中，原告嗣並申經內政部於109年10月29日換給公寓
    大廈管理服務人員之事務管理人員認可證（證號前認可證相
    同，並列載認可日期100年8月2日、換發日期109年10月29日
    、有效期限110年8月1日，下稱系爭認可證）。被告查認後
    ，仍以原告所持原認可證業已逾期卻受僱於瑞士村管委會擔
    任並執行公寓大廈管理服務人員職務，違反公寓大廈管理條
    例第42條規定，依同條例第50條規定，於原告前述經換發系
    爭認可證之前1日即109年10月28日，以該日府都建寓字第10
    90273037號裁處書（下稱原處分），勒令原告停止執行公寓
    大廈管理服務業務，並處原告新臺幣（下同）4萬元罰鍰（
    原處分於109年11月3日始經合法送達原告）。原告不服，遞
    經內政部訴願駁回，遂提起本件訴訟。
二、本件原告主張：
　㈠本件原告前曾申經核給原認可證，僅係於效期屆至後未立即
    申請換發，與公寓大廈管理條例第50條得裁罰之未經領得認
    可證或經廢止認可證後仍營業之情形，仍有不同，且依公寓
    大廈管理服務人員管理辦法（下稱系爭管理辦法）第5條規
    定，原認可證有效期限屆滿後五年內仍得補申請換發新認可
    證，亦屬可補辦之情形。而本件原告得知被告就此有通知任
    職之大樓管理委員會說明後，因尚在原認可證效期屆滿後5
    年內而可補辦，原告立即於109年8月18日至19日參加內政部
    營建署委辦之公寓大廈管理服務人員類回訓班完成回訓，並
    於109年10月29日獲內政部換發有效期間至110年8月1日之系
    爭認可證，由換發後效期起算係自員認可證屆滿後翌日起5
    年，亦可見尚未換發前之期間業經納入而可認原告經換發結
    果即已符合領得認可證之資格，不論原認可證或系爭認可證
    意無遭廢止之情事，原處分予以裁罰，明顯違反公寓大廈管
    理條例第42條及第50條規定，侵害原告工作權及名譽權，為
    此訴請撤銷等語。
　㈡並聲明：訴願決定及原處分均撤銷。
三、被告則以：
  ㈠依公寓大廈管理條例第42條、公寓大廈管理服務人管理辦法
    第3條及第5條規定，原告原認可證之有效期限屆滿即應申請
    換發認可證，始得繼續受僱執行公寓大廈管理維護服務業務
    ，而本件原告係自109年1月1日起經瑞士村管委會聘僱擔任
    社區總幹事，當時原告之原認可證已逾越105年8月1日有效
    期限，且迄至109年10月29日方換發系爭認可證，可證原告
    確實於未領得有效認可證期間內即擔任瑞士村社區總幹事職
    務，確有違規事實。至其換發之系爭認可證有效期限至110
    年8月1日止，亦僅係該認可證有效期限之認定，原告並不得
    以事後取得系爭認可證，而主張得補正上開違規瑕疵，原告
    係故意違規，被告以原處分裁罰並命其停止執行職務，並無
    違誤等語，資為抗辯。
  ㈡並聲明：駁回原告之訴。
四、本件如事實概要欄所示事實，除下述所示爭點外，其餘為兩
    造所不爭執，並有內政部營建署建築管理資訊系統之原認可
    證查詢結果（本院卷第167頁）、被告建築物公共安全動態
    項目檢查紀錄表（本院卷第53頁）、被告109年8月17日桃建
    寓字第1090058541號函（本院卷第77至78頁）、瑞士村管委
    會109年8月31日瑞士村(109)字第08001號函（訴願卷第84至
    86頁）、被告所屬建管處109年9月7日桃建寓字第109006307
    7號函（訴願卷第87至88頁）、原告之公寓大廈管理服務人
    員換證回訓證明書（本院卷第169至171頁）、系爭認可證（
    本院卷第27頁）、原處分暨送達證書（本院卷第83至85頁）
    、訴願決定（本院卷第21至25頁）影本等件在卷可稽，堪認
    與事實相符。而兩造既以前詞爭執，則本件所應審究之主要
    爭點厥為：原處分對外生效時，原告是否已獲換發系爭認可
    證？原處分勒令原告停止執行公寓大廈管理服務人員業務，
    是否適法有據？關於罰鍰部分，公寓大廈管理條例第42條所
    指情形，是否包含取得認可證逾期但已申經換發中之情形？
    若有效期限屆至後始經換發，此換發結果是否即無違反前開
    規定之問題？原告就此是否有故意或過失？原處分是否適法
    有據？
五、本院之判斷如下：
  ㈠公寓大廈管理條例第3條第11款規定：「本條例用辭定義如下
    ：……十一、管理服務人：指由區分所有權人會議決議或管理
    負責人或管理委員會僱傭或委任而執行建築物管理維護事務
    之公寓大廈管理服務人員或管理維護公司。」第42條規定：
    「公寓大廈管理委員會、管理負責人或區分所有權人會議，
    得委任或僱傭領有中央主管機關核發之登記證或認可證之公
    寓大廈管理維護公司或管理服務人員執行管理維護事務。」
    第46條規定：「第41條至前條公寓大廈管理維護公司及管理
    服務人員之資格、條件、管理維護公司聘僱管理服務人員之
    類別與一定人數、登記證與認可證之申請與核發、業務範圍
    、業務執行規範、責任、輔導、獎勵、參加訓練之方式、內
    容與時數、受委託辦理訓練之機構、團體之資格、條件與責
    任及登記費之收費基準等事項之管理辦法，由中央主管機關
    定之。」第50條規定：「從事公寓大廈管理維護業務之管理
    維護公司或管理服務人員違反第42條規定，未經領得登記證
    、認可證或經廢止登記證、認可證而營業，或接受公寓大廈
    管理委員會、管理負責人或區分所有權人會議決議之委任或
    僱傭執行公寓大廈管理維護服務業務者，由直轄市、縣(市)
    主管機關勒令其停業或停止執行業務，並處新臺幣四萬元以
    上二十萬元以下罰鍰；其拒不遵從者，得按次連續處罰。」
  ㈡次依公寓大廈管理條例第46條規定所授權訂定之系爭管理辦
    法第2條第1款規定：「本條例所定公寓大廈管理服務人員（
    以下簡稱管理服務人員）之類別如下：⒈公寓大廈事務管理
    人員(以下簡稱事務管理人員)：指領有中央主管機關核發認
    可證，受僱或受任執行公寓大廈一般事務管理服務事項之人
    員。」第3條規定：「（第1項）事務管理人員應具有國民中
    學或相當於國民中學以上畢業學歷，且3年內未曾因違反本
    條例規定經中央主管機關廢止其認可證者。（第2項）前項
    人員應先參加由中央主管機關舉辦之事務管理人員講習，並
    應經測驗合格領得講習結業證書後，檢附申請書及資格證明
    文件、講習結業證書正本及其影本各乙份，向中央主管機關
    申請核發認可證後，始得擔任。（第3項）前項認可證有效
    期限為五年，事務管理人員應於期限屆滿前，向中央主管機
    關申請換發認可證。」第5條規定：「管理服務人員申請換
    發認可證，應檢附下列文件：一、申請書。二、原認可證正
    本。三、最近五年內參加中央主管機關舉辦或委託之相關機
    構、團體辦理訓練二十小時以上之證明文件。……。」上開規
    定係為執行母法所為細節性、技術性規定，並無違母法授權
    之本旨，自得適用之。
  ㈢原處分關於命原告停止執行職務部分，於原處分合法送達原
    告而生效時，業因原告已無違規而失其依據，被告卻仍命原
    告停止執行管理維護業務，即與規定不符而有違法，原告訴
    請撤銷，為有理由：
　　經查，本件原告係於109年10月29日經內政部作成核准換發
    系爭認可證之行政處分，有系爭認可證影本1份在卷可稽（
    本院卷第27頁），無論原告在原認可證效期於屆滿後迄換發
    前之期間，是否可因換發而溯及回復有認可證狀態之爭議結
    果為何（此部分詳見下述），均無礙於109年10月29日經內
    政部核給系爭認可證之後，原告即因取得合法系爭認可證而
    得依公寓大廈管理條例第42條規定執行公寓大廈之管理維護
    事務，不再有違反前開規定之問題；而按行政程序法第110
    條第1項規定：「書面之行政處分自送達相對人及已知之利
    害關係人起；……，依送達、通知或使知悉之內容對其發生效
    力。 」被告以書面之原處分命原告停止執行業務部分，自
    應以原處分合法送達原告時方生效；準此，本件被告內部雖
    係於109年10月28日作成原處分之書面，卻於同年11月3日始
    對原告依法寄存送達，而斯時原告業經內政部於109年10月2
    9日換發核給系爭認可證而回復為有核給認可證之人，既有
    送達回證、系爭認可證影本各1份在卷可資比對（本院卷第8
    5頁、第27頁），顯然原處分對原告生效時，原告業已得憑
    系爭認可證而依公寓大廈管理條例第42條規定執行管理維護
    事務，不再構成違規，基於原處分命原告停止執行業務之內
    容，乃自合法生效起發生向後之持續效力，然原處分合法生
    效時原告執行管理維護事務業已符合規定，被告得適用同條
    例第50條規定令原告停止執行業務之基礎事實已失，更欠缺
    必要性，原處分關於命原告停止執行事務部分，於生效時即
    屬違法，原告訴請撤銷，即為有據。
  ㈣原處分關於罰鍰部分，難認原告應負違規責任，且亦難認有
    何故意或過失，被告之認事用法，確有違誤，原告訴請撤銷
    ，亦為有據：
　　1.本件原告自承於100年8月起至109年10月15日止均受僱瑞
      士村管委會執行公寓大廈管理維護業務，於原認可證逾期
      後迄換發系爭認可證前之期間（即105年8月2日至109年10
      月28日），原告固然確實處於未據核發有效認可證而無從
      符合公寓大廈管理條例第42條所定合法執行事務之狀態，
      但由系爭管理辦法第3條第5條規定可知，原認可證所定效
      期屆滿前，只須檢具5年內參加規定之20小時以上訓練證
      明文件，原則上即可申請換發，且系爭管理辦法第3條雖
      有規定於原認可證期限屆滿前換發，亦經職司換發事務之
      內政部所屬營建署以110年5月14日營署建管字第11000316
      05號函復本院（本院卷第149至150頁），其中第3點表明
      目前因便民考量，於認可證有效期限屆滿後5年內仍得依
      系爭管理辦法第5條規定申請換發，惟認可證有效期限計
      算係限縮以原核發之認可證有效期限起算5年為新換發之
      認可證有效期限，該證係換發後方屬有效等旨，可知系爭
      管理辦法第3條規定屬訓示規定，認可證之效期屆滿後5年
      內仍得申請換發，由換發後之效期5年乃接續前認可證之
      效期為計算，並可認換發之效力乃溯及自前認可證效期屆
      滿之翌日即行起算，方能如此辦理，內政部營建署前開回
      復所指換發之該證係換發後方有效，亦僅在說明換發行政
      處分本身生效之時間，至於處分內容所核給之認可證效期
      ，則於換發行政處分生效時憑以發生「溯及」核給之效果
      ，其理至明。是則，公寓大廈管理條例第50條規定所指未
      經領得認可證而接受僱傭執行公寓大廈管理維護服務業務
      者，尚須區辨係屬自始即未曾申請領得認可證者，或曾經
      核給認可證者，後者並應再進一步區別若認可證效期屆滿
      後已逾5年而無換發可能者，即等同自始未領得之情形，
      惟若原認可證效期屆滿後尚未逾5年，如前述，既仍有經
      事後換發之可能，此時受僱執行管理維護服務業務之人是
      否有經核給認可證乙事，即因此有事後補正可能而尚屬未
      定，仍須進一步檢視補正之有無，方能決之。
　  2.據此，本件原告前既已領得原認可證，且其前開受僱瑞士
      村管委會時，尚在原認可證效期屆滿日即105年8月1日之5
      年內，有內政部營建署前回函所檢附有關原告之管理服務
      人員資料查詢表、管理資訊系統列印資料影本各1份附卷
      可稽（本院卷第87頁、第167頁），原告仍得隨時申請換
      發，且於被告通知瑞士村管委會有關原告之原認可證效期
      屆滿卻尚未換發乙事後（本院卷第103至108頁），原告隨
      即於109年8月18至19日參加訓練（本院卷第169至171頁）
      ，並於109年10月19日提出換發申請而經內政部於109年10
      月29日核給系爭認可證在案（本院卷第27頁），系爭認可
      證列載之效期內容復為：認可日期100年8月2日、換發日
      期109年10月29日、有效期限110年8月1日，由文義內容分
      析，亦未見原告之系爭認可證效期有何曾經中斷之登載，
      參酌前述內政部營建署回函更清楚指明換發效期乃接續原
      認可證終期加以計算，均可證原告換發之系爭認可證所生
      認可效力，乃溯及自原認可證屆滿翌日即105年8月2日至1
      10年8月1日止；換言之，原告原本於105年8月2日至109年
      10月28日所處無認可證之狀態，業因換發之溯及效力而更
      改為已有核給認可證之人，原告在上開期間執行管理維護
      業務，即因此符合公寓大廈管理條例第42條規定，不得再
      論以違規；原處分於109年11月3日送達原告而生效時，原
      告既因系爭認可證經換發而不得再論以違規，原處分仍以
      原告違規而裁處罰鍰，即無依據，原告主張被告以其違規
      之認定有誤，應為有據。
　　3.再者，行政罰法第7條第1項規定：「違反行政法上義務之
      行為非出於故意或過失者，不予處罰。」基於前述內政部
      營建署回函所指原認可證效期屆滿後5年內，尚得申請換
      發並溯及計算效期之事實，本件原告主觀上認知其與自始
      未曾核給認可證者不同，尚可事後補請換發致未於原認可
      證效期屆滿前即換發完成，應不至構成違規，確有所本；
      且以原告因瑞士村管委會經被告通知表示意見後，為符合
      系爭管理辦法第5條第3款之換發要件，亦有立即於109年8
      月18日至19日參加訓練後再申經內政部換發系爭認可證，
      亦可見原告有立即補正並依法完成換發之事實，除堪信原
      告應無違規之故意外，以其認知可補發而不至於違規者，
      復有所憑，原告對未換發可能涉及之違規，顯然亦係出於
      不至發生違規結果之確信，更難認其有何應注意、能注意
      卻未注意之過失可言，原告主觀上既難認有何故意或過失
      ，自不得對其裁罰。尤其，原告受僱之瑞士村管委會於被
      告作成原處分前，即曾先後以109年8月31日瑞士村(109)
      字第08001號函、109年9月18日瑞士村（109）字第09001
      號函（訴願卷第84至86頁、本院卷第213頁），將原告前
      開參加訓練以辦理換發等情通知被告，並表明證照換發有
      因公文往來而難以掌握發照時間等問題，被告對其裁罰前
      ，亦當斟酌並可適時調查原告是否有申經換發核准等情，
      被告對此有利原告且調查尚屬便宜之事項卻未加查究，即
      逕行以原處分裁處原告罰鍰，亦有違反行政程序法第9條
      之疏誤。是原告主張原處分對其裁處罰鍰部分，認事用法
      係有違誤，核為有據，其訴請撤銷，亦應准許之。
六、從而，原處分既有前述各該違誤，訴願決定未予糾正，亦有
    未合。原告訴請撤銷，為有理由，應予准許。
七、本件事證已臻明確，兩造其餘主張、陳述及證據，均無礙本
    院前開論斷結果，爰不予一一論述，併予指明。
據上論結，本件原告之訴為有理由，依行政訴訟法第98條第1項
前段，判決如主文。  
中　　華　　民　　國　　111　 年　　 1  　 月　  20　 日
                    臺北高等行政法院第一庭
                              審判長法  官  許瑞助
                                    法  官  林秀圓
                                    法  官  林麗真 
一、上為正本係照原本作成。
二、如不服本判決，應於送達後20日內，向本院提出上訴狀並表
    明上訴理由，如於本判決宣示後送達前提起上訴者，應於判
    決送達後20日內補提上訴理由書。（須按他造人數附繕本）
三、上訴時應委任律師為訴訟代理人，並提出委任書。（行政訴
    訟法第241條之1第1項前段）
四、但符合下列情形者，得例外不委任律師為訴訟代理人。（同
    條第1項但書、第2項） 
得不委任律師為訴訟代理人之情形 所  需  要  件 ㈠符合右列情形之一者，得不委任律師為訴訟代理人　 1.上訴人或其法定代理人具備律師資格或為教育部審定合格之大學或獨立學院公法學教授、副教授者。 2.稅務行政事件，上訴人或其法定代理人具備會計師資格者。 3.專利行政事件，上訴人或其法定代理人具備專利師資格或依法得為專利代理人者。 ㈡非律師具有右列情形之一，經最高行政法院認為適當者，亦得為上訴審訴訟代理人 1.上訴人之配偶、三親等內之血親、二親等內之姻親具備律師資格者。 2.稅務行政事件，具備會計師資格者。 3.專利行政事件，具備專利師資格或依法得為專利代理人者。 4.上訴人為公法人、中央或地方機關、公法上之非法人團體時，其所屬專任人員辦理法制、法務、訴願業務或與訴訟事件相關業務者。 是否符合㈠、㈡之情形，而得為強制律師代理之例外，上訴人應於提起上訴或委任時釋明之，並提出㈡所示關係之釋明文書影本及委任書。  
中　　華　　民　　國　　111　 年　　 1   月　  20　 日                                      書記官  李淑貞